臺灣板橋地方法院刑事判決　　　　　　　96年度易字第3098號
公　訴　人　臺灣板橋地方法院檢察署檢察官
被　　　告　甲○○
　　　　　　丙○○
共　　　同
選任辯護人　吳茂榕律師
　　　　　　粘舜權律師
上列被告因偽造文書案件，經檢察官提起公訴（96年度偵續一字
第23號），本院判決如下：
    主  文
甲○○、丙○○共同明知為不實之事項，而使公務員登載於職務
上所掌之公文書，足以生損害於公眾及他人，各處有期徒刑陸月
，如易科罰金，均以銀元參佰元折算壹日；各減為有期徒刑參月
，如易科罰金，均以銀元參佰元折算壹日。
    事  實
一、甲○○之兄與丙○○之姐為夫妻關係，甲○○前於民國九十
    二年七月十二日凌晨五時五十分許，因過失而與乙○○發生
    交通事故，致乙○○受有嗅覺喪失之重傷害，經本院於九十
    三年一月三十日以九十三年度交簡字第二九號判決判處甲○○有期徒刑五月，嗣經本院於同年十二月三十日以九十三年
    度交簡上字第二二號撤銷原判決，改判處有期徒刑六月確定
    ，於九十四年三月八日易科罰金執行完畢（不構成累犯）。
    甲○○於上開過失重傷害案件第一審判決後，原與乙○○約
    定於九十三年二月二十日交付賠償金額，惟未按時履約，詎
    甲○○為逃避民事賠償責任，竟與丙○○共同基於使公務員
    登載不實之犯意聯絡，於九十三年二月二十日虛立借據一紙
    ，假約定甲○○以房地設定抵押權向丙○○借款新臺幣（下
    同）四百萬元，再前往臺北縣土城市○○路之代書事務所，
    委託不知情之代書林燕鳳辦理抵押權設定登記相關事宜，並
    填寫借貸契約書、抵押權設定契約書，佯以甲○○所有坐落
    臺北縣土城市○○○段○三六七、○三六七之二、○三六七
    之三、○三六七之四、○三六七之五地號土地應有部分及○
    三六七之五地號土地其上門牌號碼臺北縣土城市○○路○段
    一一九巷四號四樓建物，設定四百萬元抵押權予丙○○，嗣
    林燕鳳於同日持上開借貸契約書及抵押權設定契約書等文件
    ，向板橋地政事務所辦理抵押權設定登記予丙○○，使該地
    政事務所不知情之承辦公務員，將前述丙○○為權利人、甲○○為債務人而設定抵押權之不實事項登載於職務上所掌之
    土地登記簿公文書，足以生損害於地政機關對地政管理之正
    確性及乙○○債權獲償之利益。嗣於九十三年五月間，乙○○向本院聲請對甲○○之財產假扣押，經本院於九十三年五
    月十九日以九十三年度刑全字第二號裁定准予於一百五十八
    萬元之範圍內假扣押甲○○之財產，經乙○○清查甲○○之
    財產，始悉上情。
二、案經乙○○訴由臺灣板橋地方法院檢察署檢察官偵查起訴。
    理  由
壹、有關證據能力部分：
    按傳聞法則之重要理論依據，在於傳聞證據未經當事人之反
    對詰問予以核實，乃予排斥，惟若當事人已放棄對原供述人
    之反對詰問權，於法院審判時表明同意該等傳聞證據可作為
    證據，基於證據資料愈豐富，愈有助於真實發現之理念，並
    貫徹刑事訴訟法修法加重當事人進行主義之精神，確認當事
    人對於證據能力有處分權之制度，傳聞證據經當事人同意作
    為證據，法院認為適當者，亦得為證據。另當事人於調查證
    據時，對於傳聞證據表示「沒有意見」、「對於證據調查無
    意見」，而未於言詞辯論終結前聲明異議，應視為已有將該
    等傳聞證據採為證據之同意，此刑事訴訟法第一百五十九條
    之五定有明文。查本案所引之下列證據，均未據被告甲○○
    、丙○○及辯護人否認其證據能力，亦未於本案言詞辯論終
    結前聲明異議，則本院審酌該等證據並無違法取證或證明力
    顯然過低之情事，均得採為證據。
貳、實體部分：
一、犯罪事實之認定：
  (一)訊據被告甲○○、丙○○於本院審理時固坦承委請代書林燕
    鳳辦理上開抵押權設定事宜，惟矢口否認有何使公務員登載
    不實之犯行，被告甲○○辯稱：伊確實向丙○○借款四百萬
    元去償還賭債，並將上開房地設定四百萬元抵押權予丙○○
    ，伊與丙○○約定每月利息一萬六千元，已清償一百餘萬元
    云云；被告丙○○辯稱：伊確實有借四百萬元予甲○○云云
    。
  (二)經查：
  1.被告甲○○前於九十二年七月十二日凌晨五時五十分許，因
    過失而與告訴人乙○○發生交通事故，致告訴人乙○○受有
    嗅覺喪失之重傷害，經本院於九十三年一月三十日以九十三
    年度交簡字第二九號判決判處被告甲○○有期徒刑五月，嗣
    經本院於同年十二月三十日以九十三年度交簡上字第二二號
    撤銷原判決，改判處有期徒刑六月確定等情，為被告甲○○
    所是認，復經證人即告訴人乙○○證述明確，並有本院九十
    三年度交簡字第二九號判決及臺灣高等法院被告前案紀錄表
    各一份在卷可憑，堪以認定。
  2.被告甲○○、丙○○於九十三年二月二十日前往臺北縣土城
    市○○路之代書事務所，委託證人即代書林燕鳳辦理上開抵
    押權設定登記相關事宜，並填寫借貸契約書、抵押權設定契
    約書，約定以被告甲○○所有坐落臺北縣土城市○○○段○
    三六七、○三六七之二、○三六七之三、○三六七之四、○
    三六七之五地號土地應有部分及○三六七之五地號土地其上
    門牌號碼臺北縣土城市○○路○段一一九巷四號四樓建物，
    設定四百萬元抵押權予被告丙○○，嗣證人林燕鳳於同日持
    上開借貸契約書及抵押權設定契約書等文件，向板橋地政事
    務所辦理抵押權設定登記予被告丙○○，板橋地政事務所之
    承辦公務員，即依上開資料將被告丙○○為權利人、被告甲○○為債務人而設定四百萬元抵押權等事項登載於職務上所
    掌之土地登記簿公文書等事實，業據被告甲○○、丙○○坦
    認在卷，復經證人林燕鳳於偵查中證述明確，並有借貸契約
    書、抵押權設定契約書及前開地號與建物之土地登記謄本、
    建物登記謄本各一份存卷可憑，亦足認定。
  3.關於設定上開抵押權之原因，被告甲○○於本院審理時雖辯
    稱：伊向丙○○借款四百萬元去償還賭債，故將上開房地設
    定四百萬元抵押權予丙○○云云，惟就其賭博之方式，被告
    甲○○先於九十三年十二月八日偵查時供稱係賭麻將，嗣於
    九十六年五月一日偵查時供稱係賭天九牌，復於本院審理時
    供稱係賭麻將，前後已不一致；且被告甲○○於偵查及本院
    審理時均供稱不知道帶伊去賭博的朋友之姓名及聯絡方式，
    亦不知道賭博場所之地點、賭場之建物形式及格局，並供稱
    伊以現金四百萬元還賭債，對方有簽收據給伊，但收據已經
    丟掉了云云。而參諸被告於本院審理時供稱：伊月收入為三
    萬餘元，經濟狀況不好時會向他人借款幾千元等語，足見被
    告甲○○並非豪門巨賈，是四百萬元之賭債對其而言應屬鉅
    款，其對於此次賭博理當印象深刻，且於償還賭債後必定仔
    細收存還款之收據，以免日後遭賭場再行追討，詎其竟供稱
    不知帶伊去賭博的朋友之姓名及聯絡方式，亦不知道賭博場
    所之地點、賭場之建物形式及格局，並將償還賭債之收據丟
    棄，顯然悖於常情，難以置信。又被告丙○○於本院審理時
    供稱：甲○○的經濟狀況不是很充裕，本案四百萬元借貸是
    伊唯一一次借款予甲○○，甲○○跟伊借錢時只說有急用，
    伊沒有問甲○○借款原因，九十三年二月在找代書之前幾天
    甲○○跟伊提借錢的事情，後來去找代書談一、二天後就辦
    理登記云云，果爾，則被告甲○○向被告丙○○表示欲借款
    四百萬元後幾天，被告丙○○即同意如數借款，並旋即委請
    代書辦妥抵押權登記，而被告甲○○之經濟狀況非佳，被告
    丙○○竟短暫考慮幾天後即將四百萬元鉅款貸予被告甲○○
    ，焉不啟人疑竇。
  4.再觀諸被告丙○○於偵查中曾提出被告甲○○書立之九十三
    年二月二十日借據一紙，其上記載「本人甲○○於九十三年
    二月二十日向丙○○借款新臺幣四百萬元，雙方約定每個月
    支付一萬六千元之利息，並約定於九十四年二月二十日前清
    償完畢，如有一個月利息未支付，視為本金全部到期，如到
    期未清償本金，本人願由丙○○拍賣抵押房子或由丙○○承
    受該房子，絕無異議。」等語，以證明確有上開四百萬元借
    貸關係，是倘若上開四百萬元借貸關係屬實，該紙借據乃身
    為債權人之被告丙○○重要之債權證明，詎被告丙○○於本
    院審理時竟供稱：「（甲○○的九十三年二月二十日借條或
    借據在何處寫的？）哪裡有借條，我有的都給檢察官了，我
    不知道有借條。（到底印象中，甲○○有無寫了一張四百萬
    元的借條或借據交給你？）我忘記了。（提示九十三年度他
    字第七九三九號偵卷第五十一頁借據並告以要旨，有無看過
    ？）有的。（這麼重要的四百萬元借款，為何剛剛說對借據
    沒有印象？）我有的資料都已經拿給檢察官。（這張借據係
    何時何地寫好交給你？）忘記了。（借據裡面的字句是何人
    寫的？）這不是我的字，是甲○○寫的。（借據內的用詞用
    語係何人決定？）應該是甲○○寫的，內容應該不是我建議
    他寫的，我沒有受過法律訓練。（借據原本是否還在你手上
    ？）是的。（既然還在你手上，為何你剛才說沒有印象？）
    我沒有拿出來看。（上開借據是否在代書那邊寫的？）我忘
    記在哪裡寫的。」等語，顯然該紙借據在其記憶中印象模糊
    ，對其並非重要；反觀被告甲○○於本院審理時則供稱：「
    （有無寫借條給丙○○？）有的。（借條內容是否你寫的？
    ）裡面的字句是我寫的。（借條是何人教你寫的？）是我跟
    丙○○一起商量之後決定這樣寫的。（向丙○○借款時，是
    在何處寫此借條？提示九十三年度他字第七九三九號第五十
    一頁並告以要旨）在我家寫的。（寫借條當時有何人在場？
    我太太在，丙○○不在場。（你一人會寫借條的內容嗎？）
    跟我太太商量的。（你剛才不是說借條是跟丙○○一起商量
    決定借條的內容，為何又說是跟你太太商量？）我跟丙○○
    商量，回家後跟我太太商量後寫出來的。（借條一月未清償
    ，視為全部到期等字句係何人告訴你的？）我跟丙○○商量
    的。（丙○○說他根本沒有跟你商量這個字句，有何意見？
    ）我不知道。」等語，顯與被告丙○○供稱沒有建議被告甲○○撰寫上開借據之內容等情大相逕庭，則被告丙○○於偵
    查中提出之該紙借據，其真實性即大有疑問。
　5.另觀諸被告二人所簽署用以辦理抵押權設定登記之上開九十
    三年二月二十日借貸契約，其中第三項記載「本件借貸計分
    十二期給付，每期為一個月，每月二十日前支付。第一期至
    第十期每期給付本利新台幣壹萬陸仟元整。第十一期至第二
    十期每期給付本利新台幣『零』元。第二十一期至第三十期
    每期給付本利新台幣『零』元。乙方（即甲○○）有（空白
    ）期遲繳，後期皆視為到期，甲方得不經催告程序逕為聲請
    查封。」，惟依被告二人所言，被告丙○○係貸予被告甲○○四百萬元，而依上開借貸契約，被告甲○○前後竟只需清
    償十個月、每月本息一萬六千元，第十一個月以後則不需清
    償本息，且將債務人遲繳本息時債權人得強制執行之部分空
    白，則若依該借貸契約書之內容履行，根本無法清償全部借
    款，且與上開借據之內容不符，足徵該借貸契約書係為虛應
    抵押權設定登記之需，而草率撰寫而成，其約定之內容，顯
    非實在。
  6.再者，被告甲○○於上開過失重傷害案件第一審判決後，原
    與告訴人乙○○約定於九十三年二月二十日交付賠償金額，
    惟未按時履約，嗣於同年五月間，告訴人乙○○向本院聲請
    對被告甲○○之財產假扣押，經本院於同年五月十九日以九
    十三年度刑全字第二號裁定准予於一百五十八萬元之範圍內
    假扣押等情，業經證人即告訴人乙○○於本院審理時結證甚
    詳，並有本院九十三年度刑全字第二號裁定影本一份附卷可
    稽，足資認定。從而，由上各情相互勾稽，被告甲○○原與
    告訴人乙○○約定於九十三年二月二十日交付賠償金額，惟
    未按時履約，卻於同日向被告丙○○借款四百萬元，且於同
    日由被告甲○○簽寫連被告丙○○都印象模糊之借據一紙，
    其二人並於同日簽署內容草率與上開借據約定不符之借貸契
    約書，作為抵押權設定登記之依據，再於同日火速委請代書
    辦理上開抵押權設定登記，由此各情，在在顯示被告甲○○
    係為逃避對告訴人乙○○之民事賠償責任，而與被告丙○○
    共謀假約定被告甲○○以房地設定抵押權向被告丙○○借款
    四百萬元，並委託不知情之代書林燕鳳辦理上開抵押權設定
    登記，昭然甚明。
  7.至被告甲○○於偵查中雖提出被告丙○○出具之收據，以證
    明其確有清償欠款之事實，惟被告二人竟能共謀假立借據及
    借貸契約，又有何不能虛立收據之理？是該等收據自不足為
    被告二人有利之證據。從而，被告二人以上開情詞置辯，均
    不足採信。
  8.綜上所述，本案事證明確，被告甲○○、丙○○上揭犯行均
    堪以認定，應依法論科。
二、論罪科刑之法律適用：
  (一)查被告甲○○、丙○○行為後，刑法業於九十四年二月二日
    經總統以華總一義字第０九四０００一四九０一號令修正公
    布，並於九十五年七月一日施行。修正後刑法第二條第一項
    規定「行為後法律有變更者，適用行為時之法律。但行為後
    之法律有利於行為人者，適用最有利於行為人之法律。」而
    刑法第二百十四條雖未修正，惟關於罰金之最低數額刑法第
    三十三條第五款之規定已有修正，修正後刑法第三十三條第
    五款規定「罰金：新臺幣一千元以上，以百元計算之。」，
    與修正前刑法第三十三條第五款規定「罰金：一元以上。」
    不同，經比較新舊法結果，以被告行為時之修正前刑法第三
    十三條第五款規定較為有利於被告，先予敘明。
  (二)核被告甲○○、丙○○所為，均係犯刑法第二百十四條之使
    公務員登載不實罪。被告二人有犯意聯絡與行為分擔，為共
    同正犯。被告二人利用不知情之代書林燕鳳為上開犯行，係
    間接正犯。爰審酌被告甲○○為逃避對告訴人乙○○之民事
    賠償責任，竟與被告丙○○共謀假約定以房地設定抵押權向
    抵押權設定登記，損害地政機關對地政管理之正確性及告訴
    人乙○○之債權獲償之利益甚鉅；兼衡被告甲○○有事實欄
    所示之犯罪科刑紀錄，被告丙○○則無前科，有臺灣高等法
    院被告前案紀錄表各一份在卷可徵，被告甲○○竟不思警惕
    ，而與被告丙○○共犯本案，暨其等犯罪之手段、犯罪後均
    飾詞狡卸之態度等一切情狀，分別量處如主文所示之刑，以
    示懲儆。又被告等行為後，刑法第四十一條關於易科罰金折
    算標準之規定已有修正，刑法第四十一條第一項前段「犯最
    重本刑為五年以下有期徒刑以下之刑之罪，而受六個月以下
    有期徒刑或拘役之宣告，因身體、教育、職業、家庭之關係
    或其他正當事由，執行顯有困難者，得以一元以上三元以下
    折算一日，易科罰金。」。而依被告等行為時即修正前罰金
    罰鍰提高標準條例第二條（現已刪除）規定，將原定數額提
    高為一百倍折算一日，故被告行為時之易科罰金折算標準，
    係以銀元一百元以上三百元以下折算一日，經折算為新臺幣
    後，應以新臺幣三百元以上九百元以下折算一日。修正後刑
    法第四十一條第一項前段則規定：「犯最重本刑為五年以下
    有期徒刑以下之刑之罪，而受六個月以下有期徒刑或拘役之
    宣告者，得以新臺幣一千元、二千元或三千元折算一日，易
    科罰金。」，是依修正後刑法第四十一條規定，其最低之易
    科罰金折算標準為新臺幣一千元，比較新、舊法適用之結果
    ，自以修正前之刑法第四十一條規定較有利於被告，爰依修
    正前刑法第四十一條規定諭知易科罰金之折算標準。再中華
    民國九十六年罪犯減刑條例於九十六年六月十五日經立法院
    三讀通過，並於同年七月十六日施行，被告等上開犯罪時間
    在九十六年四月二十四日以前，合於減刑條件，爰依中華民
    國九十六年罪犯減刑條例第二條第一項第三款規定，減其刑
    期二分之一，並諭知易科罰金之折算標準。
據上論斷，應依刑事訴訟法第二百九十九條第一項前段，刑法第
二條第一項前段、第二十八條、第二百十四條、修正前第四十一
條第一項前段，修正前罰金罰鍰提高標準條例第二條，中華民國
九十六年罪犯減刑條例第二條第一項第三款、第七條、第九條，
判決如主文。
本案經檢察官林珮菁到庭執行職務。
中　　華　　民　　國　　96　　年　　12　　月　　17　　日
                  刑事第九庭  審判長法　官  樊季康
                                    法　官  劉元斐
                                    法　官  張筱琪
上列正本證明與原本無異。
如不服本判決，應於判決送達後十日內敘明上訴理由，向本院提
出上訴狀（應附繕本），上訴於臺灣高等法院。
                                    書記官  廖舜宜
中　　華　　民　　國　　96　　年　　12　　月　　17　　日
附錄本案論罪科刑法條全文：
中華民國刑法第二百十四條
 (使公務員登載不實罪)
明知為不實之事項，而使公務員登載於職務上所掌之公文書，足
以生損害
於公眾或他人者，處三年以下有期徒刑、拘役或五百元以下罰金
。
